臺灣高等法院民事判決　　　　　　　　　 96年度上字第218號
上　訴　人　甲○○
訴訟代理人　孫冬生律師
被 上訴 人　迪雅國際股份有限公司
法定代理人　丙○○
訴訟代理人　林正杰律師
上列當事人間請求給付報酬事件，上訴人對於中華民國95年12月
27日臺灣臺北地方法院94年度訴字第7199號第一審判決提起上訴
，本院於96年10月2日言詞辯論終結，判決如下：
    主  文
原判決關於後開第二項部分之訴及訴訟費用之裁判均廢棄。
被上訴人應給付上訴人新台幣玖拾陸萬柒仟肆佰元及自民國94年
1月5日起至清償日止按年息百分之五計算之利息。
其餘上訴駁回。
第一、二審訴訟費用由上訴人負擔7/12、餘由被上訴人負擔。
    事實及理由
一、本件上訴人起訴主張：伊係「商周青銅兵器」一書之著者，
    於民國 82年11月著作出版，嗣與被上訴人於85年7月16日就
    該著作中第 230頁「吳王夫差劍」（下稱夫差劍）之圖文著
    作簽訂合約書（下稱系爭契約），約定伊授權被上訴人「夫
    差劍」圖文重製成工藝商品銷售，授權期限自 85年1月至87
    年1月底，限定數量為1萬套，擇先逾期或達成數量，即視為
    期滿，被上訴人應將產品售價或（總數量）20％給付伊以為
    報酬。被上訴人販賣「夫差劍」重製工藝品之價格為每件新
    台幣（下同）1,200元，依約定之數量1萬套計算，被上訴人
    應給付伊授權使用報酬240萬元（1,200×10,000×20）。詎
    被上訴人逾期繼續重製銷售，且從未給付約定之使用報酬，
    經伊催告仍置之不理，是伊自得依民法第 347條準用同法第
    367條之規定，請求被上訴人給付上開報酬。 又被上訴人請
    伊為其提供吳王夫差劍之文字資料，嗣伊提供不少資料，包
    含「攻、敔、王、夫、差、自、乍、其、元、用」等象形文
    字之語文著作，被上訴人將該象形文字直接引用於夫差劍工
    藝品之說明書上，且該說明書上之中、英文字亦節自本書內
    文，足認系爭契約係合法有效之授權。況系爭契約除授權外
    ，亦包括技術指導報酬，性質為授權與技術合作之混合契約
    。再者，系爭攝影著作係以夫差劍之實物拍攝而成平面之圖
    形著作，屬著作權法第 5條第1項第5款，保護範疇為攝影著
    作內容、原創性與獨特風格。系爭契約第 2條既已明訂，伊
    授權被上訴人系爭圖文著作權之期間為85年1月至87年1月底
    止，即系爭契約屆至 87年1月底時已條件成就，被上訴人即
    有支付價金之義務，不得行使同時履行抗辯權。爰依系爭契
    約及民法第 347、367條之規定，求為判命被上訴人240萬元
    ，及自起訴狀繕本送達翌日起至清償日止，按年息5%計算利
    息；及供擔保宣告假執行之判決。
二、被上訴人則以：「夫差劍」為春秋晚期之青銅兵器，應屬「
    美術著作」類之美術工藝品，其著作財產權依著作權法第30
    條規定早因存續期間屆滿而消滅，已屬公共財產，依法任何
    人皆得自由利用，上訴人既未就夫差劍享有著作財產權，自
    無權授與伊開發複製為工藝商品。系爭契約以不能之給付為
    標的，且不能給付之情形日後亦無法除去，依民法第 246條
    第 1項規定，系爭契約為無效之契約，上訴人自不得據此向
    伊請求授權之使用報酬。又著作權法並無圖文著作之規定，
    上訴人並未舉證證明其所稱之「圖文著作」符合我國著作權
    法之著作要件，其指其文字著作「攻、敔、王、夫、差、自
    、乍、其、元、用」之象形文字，2000多年前即已存在於「
    吳王夫差劍」上，不論其是否符合我國著作權法「語文著作
    」之要件，依其內容顯非上訴人之創作，且已逾越著作權法
    之保護期間。另吳王夫差劍之商品說明書中、英文皆為伊公
    司員工所自行創作，與上訴人書上說明並不相同，絕無上訴
    人所指之侵害情事。況上訴人另案告訴伊違反著作權一節，
    亦經台灣台北地方法院檢察署（下稱台北地檢署）以94年度
    偵字第 19546號為不起訴處分書在案。再者，攝影著作創作
    人林憲煜同意書，充其量僅能證明該照片為其所拍攝，屬單
    純性質之重製，尚難認係著作權法所指之著作；縱認上訴人
    上揭照片係著作權法所保護之著作，惟依著作權法第10條之
    1之規定，其所保護者係以攝影方式所「表達」之照片， 而
    非所拍攝之「吳王夫差劍」，伊參考書籍中之「吳王夫差劍
    」照片，依比例縮小製成美術工藝品之實體物，未侵害攝影
    著作之表達方式，自無庸取得上訴人之授權。至上訴人空言
    指稱、推測伊銷售數量早已超過合約書所定 1萬套之限定，
    惟未舉證以實其說。綜觀系爭契約全部條文中，有關上訴人
    應技術指導及義務推廣之相關事宜，占全部條文 3/7，反觀
    就著作權授權僅占 1/7，顯見當時當事人立約之真意，上訴
    人應履行技術指導及義務推廣之責任，占有極大比重，由全
    文記載之旨趣以觀，上訴人向伊收取報酬前，亦應同時履行
    系爭契約第 1、5、6條等三項對待給付，在上訴人未同時履
    行前述對待給付前，伊自得拒絕給付報酬。縱認上訴人得請
    求報酬，伊交付上訴人之祥龍文具組之價值，實已足以抵付
    系爭契約存續期間所使用之報酬。況倘如上訴人所言，伊於
    契約存續期間或契約終止時，未給付任何使用報酬，何以被
    上訴人於該契約87年1月底終止後迄今近8年，皆未向伊請求
    ，實有違常情等語，資為抗辯。
三、原審為上訴人全部敗訴之判決，上訴人提起上訴，聲明：原
    判決廢棄；被上訴人應給付上訴人 240萬元，及自起訴狀繕
    本送達翌日起至清償日止，按年息5%計算利息；願供擔保請
    准宣告假執行。被上訴人則聲明：上訴駁回；如受不利判決
    ，願供擔保請准宣告免為假執行。
四、查上訴人主張其係「商周青銅兵器」一書之著者，於82年11
    月著作出版，嗣與被上訴人於 85年7月16日訂立系爭契約，
    約定將其珍藏之春秋期「吳王夫差劍」（見所著之「商周青
    銅兵器」書內第 230頁）之圖文著作權，同意授權被上訴人
    開發複製為工藝商品（下稱系爭商品），依器形及銘文縮小
    尺寸為 23㎝×2.2㎝銷售，並配與不同造型座架。由上訴人
    監製，被上訴人出資開發銷售、授權期限自85年1月至87年1
    月底，產品數量限定為 1萬套，擇先逾期或達成數量，即視
    為本約期滿，此合作續約需另行簽訂之、被上訴人願將產品
    售價或（總數量）百分之20給付上訴人以為報酬。而其所著
    「商周青銅兵器」一書第 230頁「夫差劍」之實物攝影，為
    訴外人林憲煜所拍攝且同意攝影著作權歸屬於其所有等情，
    業據其提出商周青銅兵器書內第 230頁、系爭合約書、憲煜
    攝影工作室之同意書等影本為證（見原審卷6至8頁、32頁）
    ，復為被上訴人所不爭執，應堪信為真實。是本件所應審究
    者，厥為：(一)系爭契約是否自始無效？(二)被上訴人得否為同
    時履行之抗辯？(三)上訴人可否請求被上訴人應給付以系爭商
    品1萬套計算之報酬？金額若干？茲分項詳析如下：
  (一)系爭契約有效力：
  1.「圖文著作」並非著作權法所規定之著作，而「攝影著作」
    及「語文著作」則為著作權法所指著作，此觀該法第5條第1
    項之規定自明。因著作權法之精神，在於保護具原創性之著
    作，故所謂「攝影著作」，應認係指由主題之選擇，光影之
    處理、修飾、組合或其他藝術上之賦形方法，以攝影機產生
    之著作。又攝影著作所保護之客體為攝影之本身，而非被攝
    影之對象，故針對同一被攝影對象，在同樣場所，由不同人
    分別拍攝，即使內容物相同，但因各創作之取景角度、光線
    掌握、運用鏡頭等均有不同，且包含個人獨特之思想或感情
    ，即屬不同之攝影著作。本件上訴人所著「商周青銅兵器」
    一書第230頁乃對「夫差劍」實物之攝影照片（下稱系爭照
    片），為林憲煜所拍攝且同意攝影著作權歸屬於上訴人所有
    ，此有同意書附卷可稽（見原審卷32頁），且為被上訴人所
    不爭執，堪信為真實。惟依上開說明，被攝影之對象即「夫
    差劍」實物本身並非攝影著作權所保護之客體。又上訴人僅
    係該「夫差劍」實物之所有人，而非創作人。是被上訴人抗
    辯：重製「夫差劍」造型之工藝品無需得到上訴人授權等語
    ，尚非無據。
  2.又「語文著作」係指詩、詞、散文、小說、劇本、學術論述
    以及演講等，此有內政部81年6月10日台內著字第8184002
    號公告著作權法第5條第1項各款著作內容例示可參（見原審
    卷30頁）。本件上訴人所著作「商周青銅兵器」一書第 230
    頁乃對「夫差劍」實物之攝影照片，該書頁上除「夫差劍」
    之影像外，另無任何文字著述，此有該頁影本附卷可稽（見
    原審卷6頁），核與上述著作權法所謂「語文著作」之要件
    尚有未符。至系爭照片中之「夫差劍」上原有「攻、敔、王
    、夫、差、自、乍、其、元、用」等象形文字，並非上訴人
    所彖刻創作，則「夫差劍」造型工藝品之重製，亦不生須經
    上訴人授權之問題。
  3.惟探求契約當事人之真意，應通觀契約全文，依誠信原則，
    從契約之主要目的及經濟價值等作全盤之觀察，若契約文字
    ，有辭句模糊，或文意模稜兩可時，固不得拘泥於所用之辭
    句，但解釋之際，並非必須捨辭句而他求，倘契約文字業已
    表示當事人真意，無須別事探求者，即不能反捨契約文字更
    為曲解（最高法院17年上字第1118號判例、86年度台上字第
    3873號判決要旨參照）。系爭契約前言除約定上訴人將所著
    「商周青銅兵器」一書第 230頁「夫差劍」之「圖文著作權
    」授權被上訴人開發複製為工藝商品外，並載明「由甲方監
    製，乙方出資開發銷售。雙方合作條件如下：」等語，參以
    系爭契約第一條約定：「甲方（即上訴人）將儘力協助指導
    乙方（即被上訴人）對吳王夫差劍仿古製品之指導，以提昇
    此仿古劍之藝術與育教娛樂之意義」、第五條約定：「甲方
    指導乙方對吳王夫差劍仿古劍的商品改進、包裝均需交與乙
    方執行改善……」，第三條則約定被上訴人應給付上訴人「
    報酬」而非「權利金」，且被上訴人亦自陳：「當事人立約
    之真意，上訴人應履行技術指導及義務推廣之責任，占有極
    大的比重，與被上訴人報酬之給付，有對待給付之關係」等
    語。而系爭契約乃包括授權及技術指導之混合契約，復為兩
    造所不爭執。互核以觀，堪認兩造訂立系爭契約之真意非重
    在單純之授權，兩造訂約之主要目的乃在合作開發複製夫差
    劍造型之縮小尺寸工藝商品，由上訴人提供圖文參考並指導
    協助監督製作，被上訴人則出資開發生產後銷售，再視產品
    數量計算應給付上訴人之報酬。
  4.承上所述，授權尚非兩造訂約之主要目的，則被上訴人因認
    複製夫差劍造型之工藝品須經上訴人授權，而與上訴人於系
    爭契約訂定有關「夫差劍」之「圖文著作」授權等語，核與
    著作權法所規定之著作種類及要件未盡相符，應僅涉及意思
    表示錯誤之問題，況被上訴人並未於法定期間內為撤銷之表
    示，則系爭契約之效力自不生影響。而上訴人就應提供其所
    著「商周青銅兵器」書內第230頁之圖文提供被上訴人參考
    並指導協助監督製作等契約義務，客觀上並無給付不能之情
    事，則被上訴人抗辯：上訴人就授權部分自始給付不能，則
    系爭契約全部無效云云，尚不足採。
  (二)被上訴人不得行使同時履行抗辯：
  1.被上訴人曾於 86年3月19日傳真函文予上訴人，表示「苦候
    多時，不知您有關夫差劍文案部分是否已備妥？另單劍錦盒
    部分，『已重新打樣』，並內含一壓克力劍座，預定本星期
    內會成型，屆時將請您過目」等語，此有該傳真函附卷可稽
    （見原審卷44頁）。則被上訴人既有修改重新打樣再交付上
    訴人過目之情事，由此堪認，上訴人主張其確有指導被上訴
    人修改商品等語，衡情可採；此參諸被上訴人之「夫差劍」
    仿古重製工藝品確已完成製造，並上市販售一節，益明。是
    被上訴人抗辯上訴人未依系爭契約第1、5條之約定提供技術
    指導云云，尚難採信，則被上訴人以上訴人未盡對待給付義
    務為由而為同時履行之抗辯，自屬無據。
  2.至系爭契約第6條乃約定「仿古劍商品銷售搭配甲方（即上
    訴人）珍藏古劍於世界各地展覽時得以展售，甲方願義務推
    廣之。但需辦展單位與乙方（即被上訴人）就經銷條件，協
    商同意為準，且不得損及甲方應有之利益」等語，由該文義
    可見，上訴人係同意其收藏之古劍展覽時，經辦展單位與被
    上訴人協商同意，得搭配展售被上訴人生產之仿古劍商品並
    願義務推廣之，則該條約定之履行既涉及第三人與被上訴人
    達成經銷條件協議為前提，已難認與本件報酬之給付有何對
    待給付之關係。況被上訴人亦未舉證證明上訴人有於何時展
    覽古劍且經辦展單位達成經銷條件協議而上訴人拒絕搭配展
    售及協助推廣等事實，則被上訴人以上訴人未履行協助推廣
    銷售之對待給付義務，而為拒絕給付報酬之同時履行抗辯，
    亦不足採。
  (三)上訴人得向被上訴人請求報酬，金額如下：
  1.依系爭契約第2條：「雙方同意授權期限自85年1月起至87年
    1月底止，產品數量限定為1萬套，擇先逾期或達成數量，即
    視為本約期滿，此合作續約需另行簽訂之。乙方若有違約情
    事，則視違約輕重賠償產品售價百分之八十予甲方」、第 3
    條則：「乙方願將產品售價（或總數量）的百分之二十予甲
    方作為報酬，乙方為示合作誠意願將量產品予以編號，每生
    產一百件立即轉交二十件或同額現金付清甲方，直至量產完
    為止」之約定可知，兩造係約定二年期間已屆至而未達限定
    數量時，或二年期間尚未屆至但已達成一萬套銷售數量時，
    均視為系爭契約期滿，且被上訴人應給付契約有效期間內實
    際所生產之產品售價或數量之20%予上訴人以為報酬。
  2.按當事人主張有利於己之事實者，就其事實有舉證責任。但
    法律別有規定，或依其情形顯失公平者，不在此限。民事訴
    訟法第 277條定有明文。查兩造既以二年為期、一萬套為限
    ，並約定期滿另訂新約，為系爭契約之約定內容，則兩造於
    訂約時，顯係認在二年期間內將可達成一萬套產品之生產及
    販售，並預訂以產品一萬套售價之百分之二十為報酬。茲二
    年期間早於 87年1月間屆滿，系爭契約之給付報酬條件即已
    成就，上訴人自得依約請求給付報酬。
  3.被上訴人雖抗辯其於契約之二年期間，生產數量未達一萬套
    ，自應由上訴人舉證證明其生產套數，始得依該數量計算報
    酬云云。惟查，於系爭契約約定之二年期間內，被上訴人生
    產之系爭商品數量究竟若干，僅被上訴人得以知悉，故系爭
    契約始約定或以二年為期，或以商品數量為度，計付一萬套
    商品售價百分之二十之報酬，已如上述，則自應由被上訴人
    舉證證明其於系爭契約之二年期間內，所生產、販售之系爭
    商品數量未達一萬套，以茲作為計算報酬之依據，尚無要求
    上訴人證明被上訴人於上開期間內究竟生產、販售若干數量
    商品之理。又縱謂本應由上訴人舉證，但因相關生產及販售
    資料，均偏在於從事生產、銷售之被上訴人，欲令上訴人舉
    證，實顯失公平，依上開法條但書規定，仍應由被上訴人負
    舉證責任，附此說明。
  4.茲被上訴人自承：於 90年9月16日至18日間侵襲台灣之娜莉
    颱風，為台北地區帶來破紀錄的 425毫米之日雨量，於臺灣
    陸地滯留長達49小時之久，造成台北捷運系統、台北地區一
    樓店家及地下室皆蒙受大水淹沒，釀成全台有94人死亡、10
    人失蹤及 208人受傷，數以千計之房屋及商業大樓受到洪水
    破壞，有 8000多人撤離家園，408所學校受到重創，總經濟
    損失逾新台幣 300億元，此有香港氣象中心之紀錄足憑（見
    原審卷 136頁），而本件置於被上訴人公司（址設：台北市
    信義區○○路 36號1樓）地下一樓之系爭商業帳冊資料，確
    於 90年9月17日娜莉颱風來襲時，帶來約1米5高度之大水，
    造成被上訴人存於一樓及地下一樓之貨品、設備、電腦及商
    業帳冊資料，因前後泡水 5天，才租借到抽水馬達，導致帳
    冊資料已毀損、泥濘不堪，無法存留，此有被上訴人公司所
    在地台北市信義區雅祥里辦公處出具之「娜莉風災災害證明
    」可證（見原審卷 140頁）。另證人乙○○於本院證稱：其
    於 90年9月娜莉颱風來襲時，確任職於被上訴人公司，且親
    身目睹公司淹水文件毀損之情事（見本院卷37頁筆錄）。另
    90年被上訴人向財政部台北市國稅局信義稽徵所申報之納莉
    颱風災害損失申報書及國稅局財北國稅信義審字第90011273
    之回函（見本院卷41頁），足以證明被上訴人之固定資產及
    電腦等設備確已於該次風災中毀損等語。則被上訴人未盡其
    舉證責任，自難排除上訴人依系爭契約之報酬請求。
  5.綜上，上訴人主張被上訴人依系爭契約之約定，應給付一萬
    套售價百分之二十之報酬一節，應屬可取。依被上訴人陳報
    91年至95年間其販售「吳王夫差劍」之年度銷售統計表（見
    本院卷 44至57頁），平均每件銷售金額為623元，以系爭契
    約約定之依售價20%計算，上訴人得請求之報酬為1,246,000
    元（ 623×10,000×20/100）。上訴人雖主張售價不僅止於
    此數，然上訴人之舉證資料，係不同組合商品之售價，各組
    合之單價不一，難以作為計算本件報酬之依據，仍以被上訴
    人提出之年度銷售統計表為準。又此平均售價，雖係91年至
    95年間之售價，然被上訴人願以此為計算基準（見本院卷15
    6頁反面） ，本院仍得以之作為本件計算上訴人得請求報酬
    之基準，附此說明。再者，被上訴人抗辯：86年底曾二次以
    被上訴人所生產之他項「祥龍文具組」商品共70套，以抵付
    上訴人之報酬等語；核與證人即被上訴人當時業務專員薛淇
    元到場證稱：「（有將文具組交給上訴人？）有，大約八十
    六年底的時候，在中泰賓館附近，給二次，都在傍晚，都是
    在路邊，上訴人開車，我們也開車，停在路邊交貨，每次大
    約三十幾組左右，是祥龍文具組，該文具是被上訴人公司生
    產，壹組售價3,980元。……（ 為何要給甲○○這些文具？
    ）詳情我不清楚，好像是拿來交換授權金的」等語（見原審
    卷90頁背面），其情相符。參以上訴人對於上開「祥龍文具
    組」每套售價 3,980元並不爭執，且同意由系爭報酬請求中
    扣除（見原審卷 143頁背面），是應認被上訴人曾以上開每
    組售價 3,980元之「祥龍文具組」70組，以抵付依系爭契約
    應付上訴人之報酬。故上訴人得請求之報酬餘額為 967,400
    元（1,246,000－3,980×70）。
五、綜上所述，上訴人依系爭契約第二條前段約定，請求被上訴
    人給付報酬967,400元及自起訴狀繕本送達翌日即 94年1月5
    日起至清償日止之法定遲延利息，自屬正當，應予准許。逾
    此部分之請求，即非正當，不應准許。原審就應准許部分為
    上訴人敗訴之判決，不無違誤，無可維持。上訴意旨，指摘
    原判決此部分不當，求予廢棄，為有理由，爰將此部分予以
    廢棄改判。不應准許部分，原審為上訴人敗訴之判決，要無
    不合。上訴意旨，仍執陳詞指摘原判決此部分不當，求予廢
    棄改判，為無理由，其此部分之上訴應予駁回。又因被上訴
    人敗訴部分，未逾得上訴第三審之金額，本院判決後，即告
    確定，無宣告假執行之必要；另上訴人敗訴部分，原審駁回
    其假執行之聲請，亦無可議；故就原審駁回上訴人假執行聲
    請部分，予以維持，併此敘明。
六、本件事證已臻明確，兩造其餘攻擊、防禦方法及未經援用之
    證據，經本院審酌後認對判決結果不生影響，爰不一一論列
    ，附此敘明。
據上論結，本件上訴為一部有理由、一部無理由，依民事訴訟法
第449條第1項、第450條、第79條但書，判決如主文。
中　　華　　民　　國　　96　　年　　10　　月　  16　  日
　　　　　　　　　民事第十六庭
                        審判長 法　官 沈方維
　　　　　　　　　　　         法　官 湯美玉
　　　　　　　　　　　         法　官 王淇梓
正本係照原本作成。
不得上訴。
中　　華　　民　　國　　96　　年　　10　　月　　16　　日
　　　　　　　　　　　　　　　 書記官 吳碧玲
